臺灣桃園地方法院交通事件裁定　　　　 96年度交聲字第279號
原處分機關　交通部公路總局新竹區監理所桃園監理站
受處分人即
異　議　人　丙○○
　　　　　　　　　　號
上列受處分人因違反道路交通管理處罰條例案件，對於交通部公
路總局新竹區監理所桃園監理站民國九十六年三月二十二日所為
之處分（原處分：桃監裁罰字第裁52-AII101598號），聲明異議
，本院裁定如下：
    主  文
原處分撤銷。
丙○○不罰。
    理  由
一、聲明異議意旨略以：受處分人即異議人丙○○係車號NFO-20
    1 號重型機車之所有人，異議人原住臺北市南港區，於民國
    八十八年七月間搬至桃園縣蘆竹鄉，並將上開機車交由當時
    住於臺北市南港區且有機車駕駛執照之胞弟乙○○使用。其
    後異議人一年僅四次回到臺北市南港區之原戶籍址與家人團
    聚，而於回家期間，胞弟乙○○亦從未告知其重型機車駕駛
    執照已遭註銷之情事。直至九十五年三月間，異議人收到本
    件裁決書時，才知道乙○○之重型機車駕駛執照先前因故已
    遭註銷。異議人前於九十六年三月二十八日陳訴不服，因異
    議人並不知情乙○○無重型機車駕駛執照而允許其駕駛，而
    臺北市警察局信義分局北市警信分交字第09630712800 號書
    函亦指出異議人陳訴情節應可採信。則既然可採信，就不應
    適用道路交通管理處罰條例第二十一條第五項之規定對異議
    人加以處罰。為此，請求鈞院查明並撤銷原處分等語。
二、原處分機關交通部公路總局新竹區監理所桃園監理站裁罰事
    實及意見略以：異議人所有上開機車於九十五年十二月九日
    下午四時五十一分許，行經臺北市○道路與福德路口，為臺
    北市政府警察局交通警察大隊逕行舉發「機車所有人允許駕
    駛執照業經註銷者仍駕駛其機器腳踏車」之違規行為，並填
    製北市警交大字第AII101598 號違規通知單移送本站處理。
    異議人曾於九十六年三月二十八日向本站提出陳訴，經轉請
    舉發單位查復：本案係「機車所有人允許駕駛執照業經註銷
    者仍駕駛其機器腳踏車」併罰舉發案件，查據舉發員警證稱
    ，乙○○君於九十五年十二月九日十六時五十一分許騎乘上
    開機車行至本市○道路與福德街口時，因機車未裝設照後鏡
    ，經本分局員警攔查並查核資料確認無誤，且核對公路電子
    閘門資料顯示黃君重型機車駕駛執照業經易處逕註。案經員
    警查證後乃依法製單舉發，其中「機車所有人允許駕駛執照
    業經註銷者仍駕駛其機器腳踏車」係罰車主逕行舉發案件以
    郵寄送達，有關台端陳訴情節應可採信，同函復請交通部公
    路總局新竹區監理所桃園監理站予以低額裁罰，本案違規事
    實明確。據上，舉發單位既已查證機車所有人即異議人確有
    允許駕駛執照業經註銷者仍駕駛其機器腳踏車之事實，並建
    請予以低額裁罰，故認本站前所填製之桃監裁罰字第裁52-
    AII101598 號裁決書，處罰異議人新臺幣（下同）九千六百
    元似有未洽，建請鈞院改裁以八千四百元等語。
三、汽車駕駛人，未領有駕駛執照駕駛機器腳踏車者，處新臺幣
    六千元以上一萬二千元以下罰鍰，並當場禁止其駕駛。汽車
    所有人允許第一項第一款至第五款之違規駕駛人駕駛其汽車
    者，除依第一項規定之罰鍰處罰外，並記該汽車違規紀錄一
    次。但如其已善盡查證駕駛人駕駛執照資格之注意，或縱加
    以相當注意而仍不免發生違規者，不在此限。道路交通管理
    處罰條例第二十一條第一項第一款及第五項分別定有明文。
四、經查：
  (一)異議人所有上開機車於九十五年十二月九日下午四時五十一
    分許，由其胞弟乙○○駕駛行經臺北市○道路與福德路口，
    因上開機車未裝設照後鏡，為臺北市政府警察局信義分局交
    通分隊員警丁○○攔查，且核對公路電子閘門資料顯示乙○
    ○之重型機車駕駛執照業經易處逕註，乃依法製單舉發駕駛
    人乙○○有「未裝設照後鏡」及「駕駛執照業經註銷仍駕駛
    機器腳踏車」之違規行為；所有人即異議人有「機車所有人
    允許駕駛執照業經註銷者仍駕駛其機器腳踏車」之違規行為
    ，其中後者並填製北市警交大字第AII101598 號違規通知單
    移送原處分機關處理。原處分機關嗣仍認定異議人有前開違
    規行為而對之予以裁處罰鍰九千六百元，惟嗣經異議人於九
    十六年三月二十八日向原處分機關提出陳訴，經原處分機關
    轉請舉發機關查復後，仍認異議人有允許駕駛執照業經註銷
    者仍駕駛其機器腳踏車之事實，惟依舉發機關建請予以低額
    裁罰之建議，建請本院改裁以罰鍰八千四百元。又異議人原
    住臺北市南港區，於八十八年七月間搬至桃園縣蘆竹鄉。乙
    ○○之重型機車駕駛執照於九十二年四月二十三日遭逕行註
    銷，其後並於九十六年五月十四日重行考取領得一節，為異
    議人與原處分機關所不爭執，並有本件舉發通知單、裁決書
    、移送書、臺北市政府警察局北市警信分交字第0963071280
    0 號書函、異議人之戶籍謄本、乙○○之違規查詢報表、桃
    園監理站機車駕駛人螢幕列印報表各一份在卷可參，是此部
    分之事實自堪認定。
  (二)又異議人堅決否認有前揭違規行為，並以前揭情詞置辯。按
    法院受理交通聲明異議案件，乃係對於舉發機關舉發而由原
    處分機關予以裁罰之行政處分審查其是否違法，本質上屬於
    行政爭訟，與普通法院審理刑事案件之原則有所不同。其舉
    證責任之原理，並非如刑事案件中，應超越任何合理懷疑始
    可為有罪判決者之嚴格程度。其舉證責任之原理，應與民事
    訴訟相類似，除有特別規定外，基本上準用民事訴訟法，由
    國家機關與人民二造，各自履行其主觀之舉證責任，在過程
    中各自提出證據。若窮盡各種證據方法，待證結果仍有不明
    時，則由客觀之舉證責任危險分配原則，決定國家機關與人
    民二造何人應受敗訴危險，此參酌行政訴訟法第一百三十六
    條規定準用民事訴訟法第二百七十七條之規定自明。是本件
    中，依異議人所舉之證人即案發當時駕駛上開機車之違規駕
    駛人乙○○於本院審理中到庭結證稱：我哥哥（指異議人）
    於八十八年七月搬家的時候，就把上開機車留在家中，那時
    候我有駕照，而我於九十二年間被註銷駕照的情形，我並不
    知道，所以我也沒有告訴我哥哥我的駕照被註銷，因為我自
    己也不知道這個情形。我是在本件被警察攔查的時候，才知
    道我的駕照被註銷等語（參見本院九十六年六月二十五日訊
    問筆錄第三—四頁），而衡以證人乙○○雖係異議人之胞弟
    ，雖關係至親，惟考量證人所需負擔之刑法偽證罪責為法定
    本刑七年以下有期徒刑與本件罰鍰相比較，其處罰輕重實相
    差甚遠，是證人乙○○當無甘冒偽證罪責，虛構事實故為偏
    頗異議人之理，是證人乙○○上開所述，應可採信。則異議
    人原住臺北市南港區，於八十八年七月間搬至桃園縣蘆竹鄉
    ，並將上開機車交由當時住於臺北市南港區且有重型機車駕
    駛執照之胞弟乙○○使用。其後異議人回原戶籍址與家人團
    聚之際，乙○○從未告知其重型機車駕駛執照已遭註銷之情
    事。直至九十五年三月間，異議人收到本件裁決書時，才知
    道乙○○之重型機車駕駛執照先前因故已遭註銷一情，應可
    認定。準此以觀，異議人於交付上開機車予乙○○使用當時
    ，其主觀上之認知當係允許將上開機車交付予當時確有合格
    重型機車駕駛執照資格之乙○○使用駕駛，且異議人亦非經
    營運輸業或貨運業之相關業者，亦無從定期透過電子公路監
    理網查悉駕駛人即乙○○之駕駛執照合格與否等資料，是異
    議人於交付上開機車予乙○○使用駕駛當時，主觀上當係信
    賴當時確有合格重型機車駕駛執照資格之乙○○可合法駕駛
    ，故除非乙○○事後有主動告知異議人其重型機車駕駛執照
    有遭註銷之情，否則異議人實難查悉得知非同居共住之乙○
    ○之重型機車駕照有遭逕行註銷之情形，故可認異議人所辯
    其並無「機車所有人允許駕駛執照業經註銷者仍駕駛其機器
    腳踏車」違規行為之故意、過失一情，應可採信。
  (三)又本件舉發及裁罰異議人有「機車所有人允許駕駛執照業經
    註銷者仍駕駛其機器腳踏車」之違規行為，均僅係舉發機關
    及處罰機關依據查證違規駕駛人乙○○無照駕駛之狀態，故
    即逕對異議人為逕行舉發及裁罰一節，業據本件舉發員警丁
    ○○及原處分機關負責本件裁罰之承辦人甲○○到庭陳述屬
    實。準此以觀，舉發機關及原處分機關為本件舉發及裁罰時
    所依據者，乃係依據違規駕駛人乙○○無照駕駛之狀態之書
    面資料，即對異議人加以舉發及裁罰，雖依道路交通管理處
    罰條例第八十五條第四項規定：「依本條例規定逕行舉發或
    同時併處罰其他人之案件，推定受逕行舉發人或該其他人有
    過失。」乃規範特定道路交通違規行為而受併罰之汽車所有
    人負有「推定過失」責任，惟此僅在於減輕舉發機關及原處
    分機關原本需負責之舉證責任，惟如汽車所有人已可舉證證
    明其並無故意或過失情事，則當依道路交通管理處罰條例第
    二十一條第五項但書規定，自不應對無可歸責性之汽車所有
    人加以處罰，以俾遵守行政罰法第四條之處罰法定主義及同
    法第七條第一項之責任條件，且方能符合憲法對人民財產權
    及訴訟權之保障。
五、綜上所述，原處分機關雖依上開道路交通管理處罰條例之規
    定，而對異議人加以處罰，然本件異議人既已舉證證明其並
    無「機車所有人允許駕駛執照業經註銷者仍駕駛其機器腳踏
    車」違規行為之故意、過失一情，而原處分機關復未能舉證
    證明異議人即機車所有人在主觀上有何允許駕駛執照業經註
    銷之乙○○仍駕駛上開機車之故意、過失，則依行政罰法第
    七條第一項規定：「違反行政法上義務之行為非出於故意或
    過失者，不予處罰。」及無違反行政法上義務行為不得處罰
    ，是本件應無從認定異議人在主觀上對「機車所有人允許駕
    駛執照業經註銷者仍駕駛其機器腳踏車」之違規行為有何故
    意或過失之可歸責事由。從而，原處分機關不察，逕對異議
    人為前述裁罰，即難認為有理由，應認異議人之異議為有理
    由，自應由本院將原處分機關所為之原處分撤銷，改諭知異
    議人不罰，以昭審慎。
據上論斷，應依道路交通管理處罰條例第八十七條第二項，道路
交通案件處理辦法第二十條前段，裁定如主文。
中　　華　　民　　國　　96　　年　　6 　　月　　27　　日
                        臺灣桃園地方法院交通法庭
                            法  官  林  家  賢
以上正本證明與原本無異。
如不服本裁定，應於裁定送達後五日內，向本院提出抗告狀（應
附繕本），抗告於臺灣高等法院交通法庭。
                            書記官  常  毓  生
中　　華　　民　　國　　96　　年　　6 　　月　　27　　日
